ACORDAO-COMPLETO-2586367

ACÓRDÃO 4074/2023 ATA 16/2023 - PRIMEIRA CÂMARA

VISTOS, relatados e discutidos estes autos nos quais se analisam embargos de declaração opostos pela Sra. Ieda Maria Saraiva Tavares em face do Acórdão 1145/2023-TCU-Primeira Câmara, por meio do qual esta Corte de Contas negou provimento a pedido de reexame interposto em face do Acórdão 296/2022-TCU-Primeira Câmara, por meio do qual o TCU considerou ilegal, ato de concessão de aposentadoria emitido em favor da embargante;
ACORDAM os Ministros do Tribunal de Contas da União, reunidos em Sessão da 1ª Câmara, diante das razões expostas pelo Relator, em:
9.1. conhecer, dos presentes embargos de declaração, com fundamento nos arts. 32, inciso II, e 34 da Lei 8.443/1992, e, no mérito, acolhê-los para dar provimento parcial ao pedido de reexame interposto pela recorrente de forma a:
9.1.1. tornar sem efeito o Acórdão 1145/2023-TCU-Primeira Câmara; 
9.1.2. conferir nova redação ao Acórdão 296/2022-TCU-Primeira Câmara, que passa a ser a seguinte:
"ACORDAM os ministros o Tribunal de Contas da União, reunidos em sessão da 1ª Câmara, com fundamento nos arts. 1º, V, e 39, II, da Lei 8.443/1992, c/c os arts. 17, III; 143, II e 260 e 262 do Regimento Interno do TCU, em considerar ilegal o ato de concessão de aposentadoria emitido em favor de Ieda Maria Saraiva Tavares, ordenando o respectivo registro, nos termos do art. 7º, inciso II da Resolução TCU 353/2023, e expedir as determinações abaixo."
9.2. orientar o Tribunal Regional do Trabalho da 2ª Região/SP para que siga o entendimento mais recente do Supremo Tribunal Federal no âmbito do Recurso Extraordinário 638.115, mantendo a parcela incorporada a título de quintos, nos proventos da embargante, nos termos em que foi inicialmente deferida, imune à absorção por reajustes futuros, considerando que a referida incorporação está amparada em decisão judicial proferida nos autos do Processo 2004.34.00.048565-0, movido pela Associação Nacional dos Servidores do Judiciário Federal, que tramitou no juízo da 7ª Vara Federal de Brasília e cuja sentença de mérito transitou em julgado em 1º/8/2006;
9.3. esclarecer ao Tribunal Regional do Trabalho da 2ª Região/SP que o ato de concessão de aposentadoria em epígrafe, que contempla "quintos" de funções comissionadas incorporados após a edição da Lei 9.624/1998, mesmo tendo sido considerado ilegal pelo TCU, subsiste, já que a parcela mencionada está amparada por decisão judicial transitada em julgado, sendo desnecessária, portanto, a emissão de novo ato concessório;
9.4. encaminhar cópia desta deliberação à embargante, ao Tribunal Regional do Trabalho da 2ª Região/SP e à Advocacia-Geral da União.

Embargos de declaração opostos em face de decisão que negou provimento a pedido de reexame interposto pela embargante.

Primeira Câmara

Tribunal Regional do Trabalho da 2ª Região/SP.

3. Embargante: Ieda Maria Saraiva Tavares (XXX.061.856-XX).

13.1. Ministros presentes: Benjamin Zymler (na Presidência), Walton Alencar Rodrigues, Vital do Rêgo (Relator), Jorge Oliveira e Jhonatan de Jesus.
13.2. Ministro que não participou da votação: Jhonatan de Jesus
13.3. Ministros-Substitutos presentes: Augusto Sherman Cavalcanti e Weder de Oliveira.

VITAL DO RÊGO

Ministro Vital do Rêgo.

Trata-se de embargos de declaração opostos pela Sra. Ieda Maria Saraiva Tavares em face do Acórdão 1145/2023-TCU-Primeira Câmara, por meio do qual esta Corte de Contas negou provimento a pedido de reexame interposto pela embargante. 
2.	Em seu apelo recursal, juntado na peça 52, em 12/4/2023, a embargante sustenta, no essencial, o que segue:
 (...) como se pretende demonstrar com os documentos que instruem o presente recurso de embargos declaratórios, o nome da servidora consta na relação inicial que instruiu a ação a coletiva de conhecimento (fl. 451) visando a incorporação e pagamento do retroativo dos Quintos/Décimos/VPNI decorrente do exercício de funções comissionadas entre à edição da Lei nº 9.624/98 e a publicação da MP nº 2.225-45/2001 (Processo nº 2004.344.00.048565-0) .
 (...) 
Junta-se também, por oportuno, a cópia da relação de partes que contém o nome da associada IÊDA MARIA SARAIVA TAVARES em processo de execução da ação nos quintos (Processo nº 0042104-80.2007.4.01.3400) .
 (...) 
No caso da servidora IÊDA MARIA SARAIVA TAVARES, além de ser associada desde 10/05/2001, ou seja, data anterior ao ajuizamento da referida ação coletiva, também figurou como parte na lista inicial da demanda (EM ANEXO) .
Eis o Relatório.

não há.

Não atuou.

EMBARGOS DE DECLARAÇÃO OPOSTOS EM FACE DO ACÓRDÃO 1.145/2023-TCU-1ª CÂMARA, QUE NEGOU PROVIMENTO A PEDIDO DE REEXAME INTERPOSTO PELA EMBARGANTE. CONTRADIÇÃO ALEGADA CARACTERIZADA. CONHECIMENTO. ACOLHIMENTO DOS EMBARGOS COM EFEITOS INFRINGENTES. PROVIMENTO PARCIAL AO RECURSO PARA, A DESPEITO DA MANUTENÇÃO DA ILEGALIDADE DO ATO, ORDENAR O REGISTRO NOS TERMOS DO ART. 7º, INCISO II DA RESOLUÇÃO-TCU 353/2023 E MANTER A PARCELA DE QUINTOS IMUNE À ABSORÇÃO POR REAJUSTES FUTUROS.

APOSENTADORIA (APOS)

não atuou.

Em análise, embargos de declaração opostos por Ieda Maria Saraiva Tavares em face do Acórdão 1145/2023-TCU-Primeira Câmara, por meio do qual esta Corte de Contas negou provimento ao pedido de reexame interposto pela embargante em face do Acórdão 296/2022-TCU-Primeira Câmara, que, por sua vez, considerou ilegal o seu ato de concessão de aposentadoria, em razão da incorporação de quintos, referente a funções comissionadas exercidas em períodos posteriores à vigência da Lei 9.624/1998, em dissonância com a atual jurisprudência do Supremo Tribunal Federal - STF e deste TCU. 
Preliminarmente, destaco que a embargante foi cientificada da decisão embargada em 17/3/2023 (Aviso de Recebimento, peça 49) . Com isso, o embargo juntado à peça 52 em 12/4/2023 e protocolizado em 11/4/2023 é intempestivo, nos termos do art. 287, § 1º, do Regimento Interno do TCU. Entretanto, em respeito ao princípio da verdade real, conheço dos presentes embargos.
Em síntese, a embargante sustenta haver contradição no acórdão embargado, uma vez que seu nome constou da petição inicial que instruiu o Processo 2004.34.00.048565-0, movido pela Associação Nacional dos Servidores do Judiciário Federal (Anajustra Federal) e que tramitou no juízo da 7ª Vara Federal de Brasília. Por tal razão, a embargante alega que é beneficiária da decisão judicial transitada em julgado que foi proferida no mencionado processo judicial.
II
No mérito, assiste razão à embargante porquanto, de fato, seu nome consta da relação que integrou a petição inicial apresentada pela Associação Nacional dos Servidores do Judiciário Federal, consoante se comprova na peça 39, p. 246. 
Portanto, considerando a peculiaridade aqui colocada, a sentença proferida nos autos do Processo 2004.34.00.048565-0, que tramitou no juízo da 7ª Vara Federal de Brasília, ampara o pagamento da vantagem nos proventos da embargante.
Vale mencionar, entretanto, que persiste o juízo pela ilegalidade da concessão de aposentadoria emitida em favor da interessada, uma vez que o STF deixou assente que a incorporação de quintos no período de 8/4/1998 até 4/9/2001 ofende o princípio da legalidade, nos termos da tese firmada em sede de repercussão geral.
Anoto que, no ordenamento pátrio, vige o princípio da independência das instâncias. Significa dizer que o TCU exerce a sua jurisdição independentemente das demais esferas (civil, penal, trabalhista, tributária etc.) . Nesse sentido, são diversos os precedentes nesta Casa, a exemplo dos Acórdão 406/1999-TCU-Segunda Câmara, 436/1994- TCU-1ª Câmara e 6/1996-TCU-1ª Câmara. 
Não há, portanto, óbice para que esta Corte de Contas se manifeste pela ilegalidade da concessão de aposentadoria em epígrafe, ainda que a incorporação de quintos pelo exercício de funções entre 8/4/1998 e 4/9/2001 tenha se dado com fundamento em decisão judicial transitada em julgado.
Incide no caso dos autos, o disposto no art. 7º, inciso II da Resolução 353 de 22 de março de 2023, cujo teor transcrevo a seguir:
Art. 7º Ao apreciar os atos sujeitos a registro, o Tribunal: 
 (...) 
II - considerará ilegais e, excepcionalmente, ordenará o registro dos atos em que tenha sido identificada irregularidade insuscetível de correção pelo órgão ou entidade de origem, em face da existência de decisão judicial apta a sustentar, em caráter permanente, seus efeitos financeiros;
Com isso, cabe conhecer dos presentes embargos e, no mérito acolhê-los, para dar provimento parcial ao pedido de reexame interposto pela embargante de forma a:
10.1. 	tornar sem efeito o Acórdão 1145/2023-TCU-Primeira Câmara;	
10.2. 	conferir nova redação ao Acórdão 296/2022-TCU-Primeira Câmara, que passa a ser a seguinte:
"ACORDAM os ministros o Tribunal de Contas da União, reunidos em sessão da 1ª Câmara, com fundamento nos arts. 1º, V, e 39, II, da Lei 8.443/1992, c/c os arts. 17, III; 143, II e 260 e 262 do Regimento Interno do TCU, em considerar ilegal o ato de concessão de aposentadoria emitido em favor de Ieda Maria Saraiva Tavares, ordenando o respectivo registro, nos termos do art. 7º, inciso II da Resolução TCU 353/2023, e expedir as determinações abaixo."
Além disso, no caso concreto dos autos cabe orientar o Tribunal Regional do Trabalho da 2ª Região/SP para que siga o entendimento mais recente do Supremo Tribunal Federal no âmbito do Recurso Extraordinário 638.115, mantendo a parcela incorporada a título de quintos, nos proventos da embargante, nos termos em que foi inicialmente deferida, imune à absorção por reajustes futuros, considerando que a referida incorporação está amparada em decisão judicial proferida nos autos do Processo 2004.34.00.048565-0, movido pela Associação Nacional dos Servidores do Judiciário Federal, que tramitou no juízo da 7ª Vara Federal de Brasília e cuja sentença de mérito transitou em julgado em 1º/8/2006.
Por fim, cabe esclarecer ao órgão que o ato de concessão de aposentadoria em epígrafe, que contempla "quintos" de funções comissionadas incorporados após a edição da Lei 9.624/1998, mesmo tendo sido considerado ilegal pelo TCU, subsiste, já que a parcela mencionada está amparada por decisão judicial transitada em julgado, sendo desnecessária, portanto, a emissão de novo ato concessório.
	Ante o exposto, voto para que seja adotada a minuta de acórdão que ora trago ao exame deste Colegiado.
TCU, Sala das Sessões, em 30 de maio de 2023.
Ministro VITAL DO RÊGO 
Relator